【裁判字號】    94,訴,577
【裁判日期】    950119
【裁判案由】    植物防疫檢疫法
【裁判全文】
臺中高等行政法院判決
                                     94年度訴字第00577號
                              .
原      告  凱鵬科技有限公司
代  表  人  甲○○
訴訟代理人  丙○○
被      告  行政院農業委員會動植物防疫檢疫局臺中分局
代  表  人  乙○○
訴訟代理人  丁○○
上列當事人間因植物防疫檢疫法事件，原告不服行政院農業委員
會中華民國94年8月23日農訴字第0940116048號訴願決定，提起
行政訴訟。本院判決如下︰
    主  文
原告之訴駁回。
訴訟費用由原告負擔。
    事  實
一、事實概要：
    緣原告委託開元報關行於民國（以下同）94年2月15日向被
    告申報自中國大陸輸入之楓木乙批（申請書號碼：vp605T4-
    01246,計10BDL，13500公斤），經檢疫發現，該批貨自光肩
    星天牛疫區輸入，楓木為寄主植物，依據「輸入木材檢疫作
    業及處理要點」規定，需檢附輸出國檢疫證明書，並敘明檢
    疫處理方法，故通知受委託人應予補正，惟受委託人於同年
    2 月23日提出自願放棄補正之切結，被告爰依植物防疫檢疫
    法、中華民國輸入植物或植物產品檢疫規定暨輸入木材檢疫
    作業及處理要點，評定檢疫不合格，原告不服，向行政院農
    業委員會提起訴願，遭駁回，遂提起本件行政訴訟。
二、兩造聲明：
    (一)原告聲明求判決：
      1.訴願決定及原處分均撤銷。
      2.被告應賠償原告新台幣捌萬陸仟陸佰柒拾柒元。
      3.訴訟費用由被告負擔。
    (二)被告聲明求為判決：
      1.原告之訴駁回。
      2.訴訟費用由原告負擔。
三、兩造之陳述：
    (一)原告部分：
      1.原告於94年2月15日委託開元報關行被告申請檢疫（申
        請書號碼：vp605T4-01246，10BDL 13500公斤），後經
        被告通知必須檢附輸出國檢疫證明書，始可放行，經多
        次協調，被告始告知能給予廠商方便，但須補正亦即檢
        疫證明書、薰蒸證明或熱處理證明，否則退運或銷毀，
        經出口廠商多次協商，貨物離港無法補正，原告要求現
        場薰蒸消毒及檢疫而被拒絕，原告只能選擇退運或銷毀
        。
      2.於94年2月22日辦理報關退運尚未提出自願放棄補正之
        切結書，直到94年4月13日才請開元報關行補蓋章提出
        自願放棄切結書，因原告於94年3月31日提出申訴後才
        補切結書，因當時尚有兩筆進口貨物，為避免被刁難不
        得已才補切結書，並非自願。
      3.退運之貨物原品名：CHINESE TIMBER經由開元報關行要
        求更改為MAPLEWOOD TIMBER。被告應提出取樣證明、貨
        物照片，證明被告有檢疫，否則文件不齊，難以令人信
        服。
      4.進口二櫃20尺，其中一櫃是2月22日退運後再運回，兩
        張中國薰蒸消毒及檢疫證書換取一張行政院輸入植物檢
        疫證書，但數（應為之誤）種名稱一樣，皆是CHINESE
        TIMBER 。進口WOOD BOWLING PIN亦為相同數種，僅差
        別車圓及平板不同而已，原告為申請薰蒸證書，浪費許
        多金錢而無結果，被告究應檢疫文件或檢疫貨物，令人
        難以理解，為此請求判決如原告訴之聲明云云。
    (二)被告部分：
      1.緣原告委託開元報關行於94年2月15日向被告申報自中
        國大陸輸入之楓木（Maple wood timber,學名：Acersp
        p.）一批（申請書號碼：VP605T4-01246,計10BDL(捆
        ),13500 公斤；商品標準分類號列：0000000000）。按
        楓木為光肩星天牛（Anoplophora glabripennis）寄主
        植物，中國大陸為政府公告之疫區，依據「輸入木材檢
        疫作業處理要點」第4條規定：輸出前應經植物檢疫機
        關指定之檢疫處理方法處理後始可輸入，否則應予退運
        或銷燬。前項檢疫處理方法並應於植物檢疫證明書上註
        明處理方法、處理日期、處理藥劑及濃度、處理溫度及
        其他有關處理之詳細資料，並於處理後21日內輸出。又
        依該要點第5條規定：木材輸入時，輸入人或其代理人
        應檢附輸出國政府植物檢疫機關簽發之輸出植物檢疫證
        明書，併同提貨單及價格證明向植物檢疫機關申報檢疫
        ，經審查文件符合規定，且經臨場檢疫合格後，始得輸
        入。惟本批貨品申報檢疫時，原告之委託人並未檢附輸
        出國政府植物檢疫機關簽發之輸出植物檢疫證明書，述
        明檢疫處理方法，故通知委託人應予補正。由於委託人
        於2月23日提出放棄補正切結書，被告爰依「植物防疫
        檢疫法」第14條第1項、「中華民國輸入植物或植物產
        品檢疫規定」及「輸入木材檢疫作業處理要點」之規定
        ，評定檢疫不合格，應儘速辦理退運或銷燬。
      2.原告所爭「放棄補正切結書」乙節，被告留存檔案之簽
        發日期為民國94年2月23日，且由原告所提資料中有：
        原告於2005年2月21日傳真信件中有「請順林公司幫忙
        取得檢疫證明書」等語及中國. 哈爾濱市順林經貿有限
        責任公司劉湘君君於2005年2月22日復原告之信件中說
        明「大連方面手續辦不下來，只有退貨，先辦進口再辦
        出口」，由黑龍江省森林病蟲害防治檢疫站於2005 年2
        月19日所簽發之林（黑）檢字No.00000000號植物檢疫
        證書（出省），即可認定：順林公司僅可辦省級之植物
        檢疫證書（未述明檢疫處理方法），無法取得輸出國政
        府植物檢疫機關簽發之輸出植物檢疫證明書及述明檢疫
        處理方法；該函旁又註記「2/24退結關，3/9船到大連
        」等語，足證明原告確已於94年2月22日得知無法取得
        輸出國政府植物檢疫機關簽發之輸出植物檢疫證明書之
        事實，此一事實即為被告依據「植物防疫檢疫法」第14
        條第1項、「中華民國輸入植物或植物產品檢疫規定」
        及「輸入木材檢疫作業處理要點」規定，評定本批貨物
        檢疫不合格處分之合法性與正當性；更佐證該委託人所
        提「放棄補正切結書」之正確性。
      3.原告所爭「檢疫只看文件齊否，並沒有檢驗到什麼貨什
        麼樹種」乙節，依據本局「輸入木材檢疫及處理標準作
        業程序」規定，檢疫作業流程包括：審核文件及臨場檢
        疫二部份。文件審核倘發現文件不齊，即通知委託之報
        關業者將文件補正，並依「輸入植物檢疫報驗申請書」
        中「申請人之特別要求欄」之時間至到貨之貨櫃場會同
        委託報關行進行臨場檢疫，臨場檢疫檢查數量為申報數
        量之百分之一為原則，必要時，本局得視情況酌量增減
        之，倘臨場檢疫發現該批貨物疑似罹染有害生物時，則
        依取樣規定取樣進行鏡檢、培養及鑑定；本批貨品因於
        臨場檢疫中未發現疑似罹染有害生物，故並未取樣。又
        被告職司動植物防疫檢疫工作，於輸入植物檢疫過程中
        ，主要係檢查該檢疫物是否罹染或夾帶有害生物為主，
        輸入植物檢疫報驗申請書中產品名稱欄由申請人自行填
        列，倘產生爭議時，則送具公信力之學術機關、學校予
        以鑑定；植物分類體系目前仍建立在形態觀察或測量外
        表特徵之差異，亦即以植物之株高、分枝、葉序、葉子
        大小、葉脈角度、花序、花形態特徵、顏色等進行分類
        ，欲以裁製材來鑑定樹種更是困難，非具廣泛木材知識
        與經驗者，確有困難。
      4.原告另於94年4月12日委託開元報關行向被告台中港檢
        疫站申報自中國大陸輸入Chinese timber（Maple wood
        ）楓木一批（申請書號碼：VP605T4-02743,計20BDL(捆
        ),36000 公斤；商品標準分類號列：0000000000），由
        於申報時已備齊所需之輸入植物檢疫報驗申請書、輸出
        國政府植物檢疫機關簽發之輸出植物檢疫證明書（編號
        ：000000000000000及000000000000000）與輸出國政府
        植物檢疫機關簽發之燻蒸/消毒證書（編號：000000000
        000000及000000000000000）、提貨單及價格證明等文
        件。雖輸出國政府植物檢疫機關簽發之輸出植物檢疫證
        明書（編號：000000000000000及000000000 000000）
        與輸出國政府植物檢疫機關簽發之燻蒸/消毒證書（編
        號：000000000000000及000000000000000）皆將品名欄
        填列：Chinese timber，然而因其已經符合我國「輸入
        木材檢疫作業處理要點」之規定，且臨場檢疫亦符合規
        定，故於4月13日評定檢疫合格。另原告所提上海錦昶
        物流有限公司聯運提單（B/LNo.JCLPX50403BA），自上
        海運抵台中62 PACKAGES(件)之WOOD BOWLING PINS與
        BOWLING PINS MOULD部份，被告經查未有該批申報檢疫
        案件。
      5.綜上，被告對94年2月24日防檢中港字第0941579662號
        函所為之處分，係因原告申報檢疫時，未依規定檢附法
        定相關證明書，乃依法評定不合格處分；至原告另於94
        年4月12日所申請檢疫之案件，因所附文件符合我國「
        輸入木材檢疫作業處理要點」要求，且臨場檢疫亦符合
        規定，即評定檢疫合格。足見被告皆依據法規執行公權
        力，無讓原告浪費金錢之情事，原告之訴為無理由，請
        駁回原告之訴等語。
    理  由
一、本件原告委託開元報關行於94年2月15日向被告申報自中國
    大陸輸入之楓木乙批（申請書號碼：VP605T4-01246,計10BD
    L，13500公斤），經檢疫發現，該批貨自光肩星天牛疫區輸
    入，楓木為寄主植物，依據「輸入木材檢疫作業及處理要點
    」規定，需檢附輸出國檢疫證明書，並敘明檢疫處理方法，
    被告乃通知受委託人應予補正，惟受委託人於同年2月23日
    提出自願放棄補正之切結，被告爰依植物防疫檢疫法、中華
    民國輸入植物或植物產品檢疫規定暨輸入木材檢疫作業及處
    理要點，評定檢疫不合格。原告不服提起訴願亦被駁回，乃
    提起本訴。
二、原告起訴意旨略稱，系爭貨品被告通知必須檢附輸出國檢疫
    證明書，始可放行，否則退運或銷毀，經原告與中國大陸出
    口廠商多次協商，據復貨物離港無法補正，原告要求現場薰
    蒸消毒及檢疫，為被告所拒，原告只能選擇退運或銷毀。惟
    於94年2月22日辦理報關退運尚未提出自願放棄補正之切結
    書，直到94年4月13日才請開元報關行補蓋章提出自願放棄
    切結書，因原告尚有兩筆進口貨物，為避免被刁難，始於提
    出申訴後，於94年3月31日補切結書，並非出之自願。原告
    進口20尺貨櫃二櫃，其中一櫃是2月22日退運後再運回，數
    種名稱相同，皆是CHINESE TIMBER，僅差別車圓及平板不同
    而已，原告為申請薰蒸證書，浪費許多金錢而無結果，被告
    究應檢疫文件或檢疫貨物，令人難以理解，為此請求判決撤
    銷原處分及訴願決定，並依國家賠償法之規定賠償原告
    86,677 元云云。
三、按植物防疫檢疫法第14條第1項規定：「中央主管機關得公
    告禁止特定植物或植物產品，自特定國家、地區輸入或轉運
    國內。但經中央主管機關核准者，不在此限。」；中華民國
    輸入植物或植物產品檢疫規定第6點規定：「光肩星天牛發
    生地區或國家之寄主植物種苗禁止輸入，其他木材產品如原
    木類木材、樹皮、樹根及未加工之裁製品之輸入則依『輸入
    木材檢疫作業及處理要點』辦理。」；輸入木材檢疫作業及
    處理要點第4點規定：「自中央主管機關公告之『中華民國
    輸入植物或植物產品檢疫規定』中列屬甲、『禁止輸入』項
    下光肩星天牛發生國家或地區輸入之寄主類木材，輸出前應
    經植物檢疫機關指定之檢疫處理方法處理後始可輸入，否則
    應予退運或銷毀。前述檢疫處理方法並應於植物檢疫證明書
    註明處理方法、處理日期、處理藥劑及濃度、處理溫度及其
    他有關處理之詳細資料，並於處理後21日內輸出。」；同要
    點第9點規定：「輸入木材經檢疫發現罹染一般管制有害生
    物者，應經適當處理後，始得輸入。有緊急處置必要時，由
    植物檢疫機關逕予處置，所需相關經費由輸入人負擔。前項
    輸入之木材無適當檢疫處理方法或檢疫處理設施無法處理者
    ，植物檢疫機關得要求輸入人辦理退運或銷毀處理。」本件
    原告自中國大陸光肩星天牛疫區輸入之楓木，為光肩星天牛
    之寄主植物，此原告所不爭，依據植物防疫檢疫法第14條第
    1 項及中華民國輸入植物或植物產品檢疫規定係屬禁止輸入
    者，倘要輸入應依輸入木材檢疫作業及處理要點第4點規定
    ，輸出前應經植物檢疫機關指定之檢疫處理方法處理後始可
    輸入，輸入時需檢附輸出國檢疫證明書，並敘明檢疫處理方
    法，否則應予退運或銷毀，被告乃通知原告委託報關之開元
    報關行應予補正，惟開元報關行於94年2月23日提出原告書
    立自願放棄補正之切結書，此亦有被告提出該切結書附在本
    院卷可按，是被告依首揭規定，評定系爭進口貨品為檢疫不
    合格之處分，於法應無不合。
四、次查原告稱其「放棄補正切結書」係被迫簽立乙節，依據被
    告留存檔案之簽發日期為民國94年2月23日，且由原告所提
    資料中有：原告於2005年2月21日傳真信件中有「請順林公
    司幫忙取得檢疫證明書」等語。嗣中國. 哈爾濱市順林經貿
    有限責任公司劉湘君於2005年2月22日復原告之信件中說明
    「大連方面手續辦不下來，只有退貨，先辦進口再辦出口」
    ；其下復由原告註記：「2/24退結，3/9船到大連」等字，
    此有原告起訴狀所附上開傳真書附卷可憑；而原告當時僅
    提出黑龍江省森林病蟲害防治檢疫站於2005年2月19日所簽
    發之林（黑）檢字No.00000000號植物檢疫證書，此亦有原
    告起訴時所提出之上開證明書附卷可證，足徵中國大陸之賣
    方順林公司當時僅取得省級之植物檢疫證書，且該證明書未
    述明檢疫處理方法，並未取得輸出國政府植物檢疫機關簽發
    之輸出植物檢疫證明書及述明檢疫處理方法；足證原告確已
    於94年2月22日得知無法取得輸出國政府植物檢疫機關簽發
    之輸出植物檢疫證明書之事實，並非被迫放棄補正。末查原
    告主張「檢疫只看文件齊否，並沒有檢驗到什麼貨什麼樹種
    」乙節，依據被告「輸入木材檢疫及處理標準作業程序」規
    定，檢疫作業流程包括：審核文件及臨場檢疫二部份。文件
    審核倘發現文件不齊，即通知委託之報關業者將文件補正，
    並依「輸入植物檢疫報驗申請書」中「申請人之特別要求欄
    」之時間至到貨之貨櫃場會同委託報關行進行臨場檢疫，臨
    場檢疫檢查數量為申報數量之百分之一為原則，必要時被告
    得視情況酌量增減之，倘臨場檢疫發現該批貨物疑似罹染有
    害生物時，則依取樣規定取樣進行鏡檢、培養及鑑定。被告
    係辦理動植物防疫檢疫機關，於輸入植物檢疫過程中，主要
    係檢查該檢疫物是否罹染或夾帶有害生物為主，輸入植物檢
    疫報驗申請書中產品名稱欄由申請人自行填列，倘產生爭議
    時，則送具公信力之學術機關、學校予以鑑定。至於原告另
    於94年4月12日委託開元報關行向被告所屬台中港檢疫站申
    報自中國大陸輸入Chinese timber（Maple wood）楓木一批
    （申請書號碼：VP605T4-02743,計20BDL(捆),36000 公斤；
    商品標準分類號列：0000000000）因其申報時已備齊所需之
    輸入植物檢疫報驗申請書、輸出國政府植物檢疫機關簽發之
    輸出植物檢疫證明書（編號：0000 00000000000及00000000
    0000000）與輸出國政府植物檢疫機關簽發之燻蒸/ 消毒證
    書（編號：000000000000000及000000 000000000）、提貨
    單及價格證明等文件。雖輸出國政府植物檢疫機關簽發之輸
    出植物檢疫證明書（編號：0000000000 00000及0000000000
    00000）與輸出國政府植物檢疫機關簽發之燻蒸/ 消毒證書
    （編號：000000000000000及000000000000 000）皆將品名
    欄填列：Chinese timber，然而因其已經符合我國「輸入木
    材檢疫作業處理要點」之規定，且臨場檢疫亦符合規定，故
    被告對之評定檢疫合格。另原告所提上海錦昶物流有限公司
    聯運提單（B/LNo.JCLPX50403BA），自上海運抵台中62PACK
    AGES(件)之WOOD BOWLING PINS與BOWLING PINS MOULD 部份
    ，因海關未查覺其係應受疫檢之楓木，因而未移送被告作防
    疫檢查，被告自無從對之為防疫檢查，此項疫檢之漏洞，被
    告應向海關反應，予以防堵，原告據以主張被告係不須作防
    疫檢查，而故意為難伊，致伊進口之楓木退運中國大陸，作
    防疫處理後再運回，共計支付費用共86,677元，請求依國家
    賠償法之規定向被告賠償云云，核屬無據。
五、綜上所述，本件原處分於法並無不合，訴願決定予以維持，
    亦稱允洽，原告訴請撤銷，並請求被告賠償，均於法無據，
    應予駁回。
據上論結，本件原告之訴為無理由，依行政訴訟法第195條第1項
後段、第98條第3項前段，判決如主文。
中    華    民    國    95    年     1    月    19    日
                第二庭審判長法  官  王  茂  修
                            法  官  王  德  麟
                            法  官  林  金  本
以上正本證明與原本無異。
如不服本判決，應於判決送達後20日內向本院提出上訴書狀，其
未表明上訴理由者，應於提起上訴後20日內向本院提出上訴理由
書（須依對造人數附具繕本）；如於本判決宣示或公告後送達前
提起上訴者，應於判決送達後20日內補提上訴理由書（須附繕本
）。未表明上訴理由者，逕以裁定駁回。
提起上訴應預繳送達用雙掛號郵票390元（34元及5元郵票各10份
)。
中    華    民    國    95    年    1    月    24     日
                              書記官  林  淑  雯


司法院資訊處製作；財團法人民間司法改革基金會備份。
